臺灣基隆地方法院刑事判決　　　　　　　 93年度訴字第753號
公　訴　人　臺灣基隆地方法院檢察署檢察官
被　　　告　丁○○　男　62歲.
指定辯護人　本院公設辯護人　乙○○
上列被告因殺人未遂案件，經檢察官提起公訴（93年度偵字第33
69號），本院判決如下︰
    主  文
丁○○殺人，未遂，處有期徒刑貳年拾月。扣案之水果刀壹支沒
收。
    事  實
一、緣丁○○與甲○○均為設於臺北縣瑞芳鎮○○路136 之5 號
    「建和安養堂」（下稱安養堂）之安養老人，平日相處不睦
    。丁○○自民國93年3 月26日某時起，至翌（27）日上午止
    ，在不詳處所之麵攤，飲用紅標米酒三杯、藥酒（紹興酒瓶
    裝）1 瓶後，已達精神耗弱之程度，於93年3 月27日上午11
    時10分許，在安養堂內客廳，因與斯時坐在按摩椅上之甲○○發生口角爭執，甲○○見狀欲起身離去，彎腰欲穿鞋之際
    ，丁○○雖可預見人體肩、背部有肺、動脈血管等重要器官
    ，以尖刀猛力刺入肩、背部將會造成死亡之結果，竟仍本於
    即令因此造成甲○○死亡亦在所不惜之殺人不確定故意，以
    右手反握其所有、置放在客廳公用冰箱內之水果刀1 支，朝
    甲○○左背部近肩膀處猛剌1 刀後拔起，形成寬約2 公分，
    深約12公分之刺入傷，血流不止，適為安養堂管理員丙○○
    見狀趨前制止，並喝令丁○○放下水果刀，隨即招呼計程車
    將甲○○送往瑞芳礦工醫院急救，再轉送至行政院衛生署基
    隆醫院（下稱署立基隆醫院）治療，並報警前往安養堂查獲
    丁○○，經警於同日晚間7 時18分許，測得丁○○之呼氣酒
    精濃度值高達每公升0.49毫克，而悉上情。
二、案經甲○○告訴而由臺北縣政府警察局瑞芳分局報告臺灣基
    隆地方法院檢察署檢察官偵查起訴。
    理  由
一、訊據被告丁○○矢口否認有何殺人未遂犯行，辯稱：伊於案
    發前飲用為量甚多之紅標米酒、藥酒，只記得曾經去公用冰
    箱拿伊所有之水果刀要削水果，其後發生何事則完全不記得
    ；辯護人則另辯稱：被告與告訴人甲○○並無深仇大恨，僅
    因酒醉而起口角，且被告持刀刺中告訴人後，並無繼續砍擊
    行為，足見被告主觀上並無殺人犯意云云。惟查：
    (一)被告雖於本院審理中辯稱：伊當時因為酒醉，只記得曾
        經拿水果刀要削水果，不記得後來發生何事云云，然自
        證人即告訴人到庭結證稱：當時伊坐在安養堂客廳內之
        按摩椅上，被告由辦公室出來，對伊說「你這麼好命，
        在這裡爽快」，伊指著其他按摩椅對被告說「那裡還有
        」，被告說伊在裝蒜、假仙，伊就彎腰穿鞋子準備離開
        ，此時被告就拿刀子往伊左肩膀刺入並按住，隨後把刀
        子拔出來，還打算要刺伊，伊作勢用腳要踢被告，後來
        被告往後退，管理員要向被告拿刀，被告不交出來，管
        理員說這樣會傷到自己，被告才把刀子交出來等語（93
        年12月31日審判筆錄參照），核與證人即安養堂管理員
        丙○○到庭結證稱：伊當時在辦公室處理文書，第一次
        到客廳沒有看到被告拿刀，但有看到被告與告訴人在爭
        吵，勸阻後返還辦公室，之後又聽到被告與告訴人爭吵
        聲音，告訴人說「你要幹什麼」，伊出來就看到被告手
        裡拿刀距離告訴人約1 公尺，伊就去握住被告拿刀之手
        ，並喝令被告將刀放掉，被告起先不願意放掉，伊要被
        告將刀放掉，不然會傷到自己，被告才將刀放掉等情（
        同前審判筆錄參照）大致相符。徵諸被告自承案發當時
        確實曾經至公用冰箱取出其所有之水果刀乙節，且有93
        年度偵字第3369號偵查卷（下稱偵查卷）附現場照片4
        張、告訴人沾滿血跡之衣服照片2 張、被告行兇水果刀
        照片2 張、證人丙○○親繪現場圖1 紙，以及扣案之告
        訴人所有、沾滿血跡之衣服1 件可憑，足認被告確有於
        上開時間、地點持刀刺傷告訴人之行為無誤。
    (二)又扣案之物為一般之市售水果刀1 支，刀刃本身長約10
        公分，有紅色刀套，刀柄為黑色，長約10公分之情，業
        經本院當庭勘驗實測在卷（93年11月24日準備程序筆錄
        第3 頁參照），被告亦自承該扣案水果刀係其所有之物
        ，平時置放在公用冰箱內。至告訴人雖於本院審理中一
        再質疑扣案水果刀並非被告當日行兇所持用之物，陳稱
        ：被告行兇所用之物為另一黑色刀柄之尖銳水果刀云云
        ，然此除無任何積極證據可佐外，自告訴人初於警詢中
        自陳：扣案證物之水果刀即係被告行兇工具（偵查卷第
        10頁參照）等語，以及證人丙○○結證稱：「（提示扣
        案之水果刀，是否就是你當天從被告手上搶下的水果刀
        ？）是的」等語（同前審判筆錄參照），堪認扣案水果
        刀即係被告當日持以行兇之物無誤，告訴人上開質疑，
        尚無所據。
    (三)辯護人雖辯稱被告僅因酒醉與告訴人發生口角，並無殺
        人犯意，至多僅有傷害人之故意云云。然查：
     1、按刑法關於犯罪之故意，係採希望主義。直接故意（確
        定故意），須行為人對於構成犯罪之事實具備明知及有
        意使其發生之兩個要件；間接故意（不確定故意），須
        行為人對於構成犯罪之事實預見其發生，且其發生不違
        背行為人本意始能成立。而行為人有無犯罪之故意，乃
        個人內在之心理狀態，惟有從行為人之外在表徵及其行
        為時之客觀情況，依經驗法則審慎判斷，方能發現真實
        。又「刑法上殺人罪與傷害人致死罪之區別，本視加害
        人有無殺意為斷，被害人所受之傷害程度，固不能據為
        認定有無殺意之唯一標準，但加害人之下手情形如何，
        於審究犯意方面，仍不失為重要參考資料（最高法院20
        年非字第104 號判例意旨參照）；另加害人所持兇器及
        被害人受傷部位是否致命要害及其傷痕之多寡、輕重情
        形，均得為審究其有無殺意之參考資料，此為我國終審
        機關向來所持之見解。
     2、本案告訴人遭被告持刀刺入左背部，受有寬約2 公分、
        深約12公分之刺傷，有偵查卷附署立基隆醫院93年3 月
        29日驗傷診斷書1 紙可憑。辯護人雖質疑扣案水果刀之
        刀刃僅長約10公分，無從造成12公分深之刺入傷，並聲
        請向署立基隆醫院函查此節。經上開醫院覆以：「病患
        甲○○刺傷之寬度是以皮尺測量，深度則是以探針測量
        之後再度量其（伸）入的長度」、「長度10公分之刀刃
        的確有可能造成12公分深之傷口，因刀刃刺入時因施力
        會使組織壓縮，形成類似蛇腹的狀態而造成此刀刃本身
        丈長的傷口」，有署立基隆醫院93年12月2 日基醫病字
        第0930009362號函暨病歷影本附卷可稽，足見扣案兇器
        確能造成上開驗傷診斷書所示深約12公分之刺傷。故辯
        護人此部分之辯解，尚無可採，應先指明。
     3、查人體肩背部有肺部、動脈血管等重要器官，如以利器
        猛力刺入，將會造成死亡結果，此為本院承辦刑事案件
        所知事項，亦為一般具備社會常識之成年人所通曉之事
        。本案雖無積極證據足以證明被告係本於殺人之確定故
        意而持刀刺殺告訴人，然被告持用行兇之物為一般市售
        水果刀，以刀刃長僅約10公分，若非極度猛力施壓，理
        應不致造成深約12公分之刺入傷；且被告下手部位為告
        訴人之左肩背部，屬人體重要器官分佈之處，被告竟以
        尖銳利器猛力刺入後，再將水果刀拔起，造成告訴人血
        流不止，送醫後尚須從瑞芳礦工醫院再轉送至署立基隆
        醫院急救，若謂被告主觀上並無殺人犯意，實難置信。
        亦即被告當時應可預見持刀猛力刺入人體肩背部將會造
        成死亡結果，卻抱持即令告訴人因之死亡亦不違反其本
        意之犯意而行兇，本院因認被告主觀上係基於殺人之不
        確定故意而持刀刺擊告訴人。
     4、至辯護人雖以被告於刺傷告訴人後，並無繼續砍擊行為
        ，且瑞芳礦工醫院醫生表示告訴人當時並無生命危險乙
        節，辯稱被告行兇當時僅有傷害犯意，主觀上絕無殺人
        故意可言。然查，被告於行兇後仍不願放下手持之扣案
        水果刀，經證人丙○○趨前握住被告持刀之手，喝令被
        告放掉水果刀，否則將會傷害到自己，被告始將刀放掉
        乙節，業經告訴人、丙○○到庭結證甚詳（同前審判筆
        錄參照）；且被告放下水果刀後，遭證人丙○○推至椅
        子上坐，丙○○並站立在被告與告訴人之間，喝令被告
        「不要動」，其後丙○○雖曾短暫離開現場，將該水果
        刀先放回辦公室，然現場並非僅剩被告、告訴人2 人，
        斯時已有其他在院安養老人聞聲而至現場等情，亦經證
        人丙○○證述明確，足見被告當時已無再攻擊告訴人之
        機會，究不能以被告事後並未繼續砍擊告訴人，逕認被
        告於先前持刀行兇之際並無殺人犯意。至行為人主觀上
        有無殺人犯意，係以其行為當時之主觀意念而認定，與
        被害人事後經急救後有無生命危險乙節無關。況告訴人
        因血流不止而經瑞芳礦工醫院再轉送至署立基隆醫院，
        傷勢不可謂不嚴重，辯護人執此辯稱被告並無殺人故意
        ，究非可採。
    (四)綜上所陳，本案事證明確，被告殺人未遂之犯行堪可認
        定，應依法論科。
二、論罪科刑：
    (一)查被告本於殺人之不確定故意持刀刺殺告訴人，告訴人
        因此受有前揭刺入傷，惟倖免於死，是核被告所為，係
        犯刑法第271條第2項、第1項之殺人未遂罪。
    (二)按刑法第19條第2 項所稱精神耗弱，係指行為時之精神
        ，對外界事物之判斷能力，較普通人之平均程度，顯然
        減退而言，與全無意識能力之心神喪失情形不同。又飲
        酒至醉，陷於精神耗弱，原為一時之精神狀態，非若精
        神病患之有持續性，故事後判斷行為人於行為時是否在
        酒醉精神耗弱中，無從如對一般精神病患得就其生理、
        精神等狀況為鑑定，因而法院綜合行為人行為時各種主
        客觀情形為合理推斷，自非法所不許。查被告自承其於
        案發前飲用紅標米酒3 杯、藥酒1 瓶，因酒醉而不記得
        案發經過等情，除可自證人丙○○結證稱：被告平時酒
        癖不好，案發當時有喝酒，脾氣很暴躁，講話一直重複
        等語（同前審判筆錄參照）略窺一二外，自被告於案發
        後逾8 小時即93年3 月27日晚間7 時18分許之呼氣酒精
        濃度仍高達每公升0.49毫克，有偵查卷附酒精濃度測試
        表1 紙可參（偵查卷第24頁參照），足見被告於案發當
        時應處於至為酒醉狀態，其對外界事物之判斷能力，較
        普通人之平均程度，顯然減退，應屬精神耗弱甚明，爰
        依法減輕其刑。
    (三)又被告雖已著手殺人行為之實施，惟未生告訴人死亡之
        結果，其犯罪尚屬未遂，爰依刑法第26條前段之規定，
        按既遂犯之刑度遞減輕其刑。
    (四)另本案係經告訴人、證人丙○○於93年3 月27日案發後
        ，在瑞芳礦工醫院初步處理完傷口後，聯袂向臺北縣政
        府警察局瑞芳分局瑞芳派出所報案，經警前往安養堂之
        被告房間內喚醒被告，於同日下午4 時30分許，告知被
        告刑事訴訟法第95條之相關權利，並於晚間7 時18分許
        對被告進行酒精濃度測試，而於晚間10時許，製作警詢
        筆錄等情，業據被告供承在卷，並有偵查卷附告訴人警
        詢筆錄、刑事案件權利告知通知單及同意夜間偵訊同意
        書、酒精濃度測試表、警詢筆錄詢問時間欄之記載可參
        ，足見被告非屬對於未經發覺之犯罪而自首，附此敘明
        。
    (五)本院審酌被告前無任何不良素行，僅因酒醉與告訴人發
        生口角，竟頓蒙殺意而持刀猛力刺殺告訴人，實無可取
        ，辯護人請求變更起訴法條，改依刑法普通傷害罪論以
        有期徒刑6 月，顯有不當，惟慮及被告與告訴人前無重
        大仇隙，此次應係酒後一時衝動失慮，始會起意殺人，
        非屬罪大惡極，併其犯後未能積極尋求告訴人原諒，亦
        未戮力達成民事和解等一切情狀，量處如主文所示之刑
        。
    (六)扣案之水果刀1 支，為被告所有且供本件犯罪所用之物
        ，業據其供承在卷，自應依法宣告沒收。
據上論斷，應依刑事訴訟法第299 條第1 項前段，刑法第271 條
第2 項、第1 項、第19條第2 項、第26條前段、第38條第1 項第
2 款，判決如主文。
本案經檢察官王亞樵到庭執行職務。
中　　華　　民　　國　　94　　年　　1 　　月　　14　　日
                  刑事第四庭審判長法  官  陳志祥
                                  法  官  陳玉雲
                                  法  官  楊皓清
以上正本證明與原本無異。
對於本件判決如有不服，應於收受送達後10日內，向本院提出上
訴書狀，上訴於臺灣高等法院，並按他造當事人之人數附具繕本
。
中　　華　　民　　國　　94　　年　　1 　　月　　14　　日
                                  書記官  王月娥
附錄論罪法條
刑法第271 條
 (普通殺人罪)
殺人者，處死刑、無期徒刑或10年以上有期徒刑。
前項之未遂犯罰之。
預備犯第 1項之罪者，處2 年以下有期徒刑。
